【裁判字號】    96,上,632
【裁判日期】    970305
【裁判案由】    給付補償金
【裁判全文】
臺灣高等法院民事判決                   96年度上字第632號
上  訴  人  國盛育樂股份有限公司
法定代理人  子○○
訴訟代理人  楊貴森律師
被 上 訴人  己○○
            丙○○    （許朝崇之承受訴訟人）
            庚○○    （許朝崇之承受訴訟人）
            辛○○    （許朝崇之承受訴訟人）
            丁○○    （許朝崇之承受訴訟人）
兼 上 一人
法定代理人  戊○○○  （許朝崇之承受訴訟人）
被 上 訴人  癸○○    （許丙順之承受訴訟人）
            乙○○    （許丙順之承受訴訟人）
            壬○○    （許丙順之承受訴訟人）
            甲○○    （許丙順之承受訴訟人）
上十人共同
訴訟代理人  陳鼎正律師
複 代 理人  吳恩篤律師
上列當事人間請求給付補償金事件，上訴人對於中華民國96年5
月31日臺灣桃園地方法院93年度訴字第1694號第一審判決提起上
訴，本院於97年2月20日言詞辯論終結，判決如下：
    主  文
上訴駁回。
第二審訴訟費用由上訴人負擔。
    事實及理由
一、被上訴人起訴主張：坐落桃園縣蘆竹鄉○○段貓尾崎小段43
    2、500、537、538、602-10地號土地（下稱系爭土地），為
    被上訴人戊○○○、辛○○、丙○○、庚○○、丁○○（民
    國85年4月21日出生）（下稱戊○○○等5人）之被繼承人許
    朝崇（於原審訴訟繫屬中之95年9月1日死亡）、被上訴人癸
    ○○、乙○○、壬○○、甲○○（下稱癸○○等4人）之被
    繼承人許丙順（於原審訴訟繫屬中之94年2月22日死亡），
    及被上訴人己○○所共有。詎上訴人自76年間起，未經申請
    主管機關核准即陸續在緊臨系爭土地附近開闢第一高爾夫球
    場，因未施作水土保持安全維護處理措施，致每逢下雨或颱
    風來襲即土石崩落，造成系爭土地遭大量土石埋沒，其餘未
    遭埋沒部分亦因水源遭切斷而無法種植水稻。上訴人曾於78
    年間與被上訴人己○○及許朝崇、許丙順（下稱己○○等3
    人）簽訂協議書，約定上訴人應於78年底前完成土石清理，
    然上訴人並未依約履行。嗣上訴人為賠償逾期未清理及回復
    原狀致被上訴人己○○等3人無法耕作水稻所受之損害，乃
    口頭承諾願比照各年度1、2期稻作休耕補償金再加二成按年
    補償被上訴人己○○等3人。惟上訴人自89年起未再依約交
    付補償金，亦未依約清理並回復原狀緊鄰第一高爾夫球場之
    系爭土地。又上訴人未依法施作水土保持安全維護處理措施
    ，於87年12月30日遭桃園縣政府處罰鍰新台幣（下同）6萬
    元並限期改善在案，茲每逢下雨土石仍繼續崩落，造成被上
    訴人迄今無法在系爭土地上耕作水稻，上訴人顯係故意或過
    失不法侵害被上訴人使用收益系爭土地之權利，且違反保護
    他人之法律，被上訴人自得依民法第184條第1項前段及第2
    項規定請求上訴人賠償損害即被上訴人無法依原來之使用方
    法種植水稻所減少之收入。又上訴人之侵害行為狀態至今並
    未終了，縱認上訴人之侵害狀態並非持續，亦應認上訴人之
    加害行為係持續不斷發生，被上訴人之損害賠償請求權亦隨
    之漸次發生，被上訴人之請求權並未罹於時效。另被上訴人
    對上訴人之侵權行為損害賠償請求權業已經由上訴人與被上
    訴人己○○等3人為上開給付補償金之約定而具有契約性質
    ，應適用15年之時效。茲因被上訴人之實際損害金額計算不
    易，乃以上述休耕補償金加二成之金額為補償款項。爰依雙
    方補償金之約定及侵權行為之法律關係，求為命(一)上訴人應
    給付被上訴人戊○○○等5人新台幣（下同）64萬元，及自9
    4年起按年於每年7月1日給付被上訴人戊○○○等5人12萬8,
    000元。(二)上訴人應給付被上訴人癸○○等4人64萬元，及自
    94年起按年於每年7月1日給付被上訴人癸○○等4人12萬8,0
    00元。(三)上訴人應給付被上訴人己○○60萬7,500元，及自9
    4年起按年於每年7月1日給付被上訴人己○○12萬1,500元之
    判決（原審判決(一)上訴人應給付被上訴人戊○○○等5人57
    萬1,328元，及自94年起至回復原狀之日止按年於每年7月1
    日給付被上訴人戊○○○等5人11萬4,266元。(二)上訴人應給
    付被上訴人癸○○等4人57萬1,328元，及自94年起至回復原
    狀之日止按年於每年7月1日給付被上訴人癸○○等4人11萬4
    ,266 元。(三)上訴人應給付被上訴人己○○54萬2,940元，及
    自94年起至回復原狀之日止按年於每年7月1日給付被上訴人
    己○○11萬8,827元，並駁回被上訴人其餘之訴，被上訴人
    就其等敗訴部分未據聲明不服，已告確定；上訴人則就其上
    開敗訴部分不服提起上訴，茲本院僅就此部分予以審理），
    並答辯聲明：上訴駁回。
二、上訴人則以：系爭土地並無被上訴人所述有受損、缺乏水源
    之情形，縱認系爭土地有受損、缺乏水源等情，被上訴人亦
    無法舉證證明為上訴人開發經營第一高爾夫球場所肇致，況
    被上訴人所指上訴人之侵權行為請求權亦已罹於消滅時效。
    上訴人未曾與被上訴人己○○等3人協議或承諾比照各年度1
    、2期稻作休耕補償金再加二成按年補償被上訴人己○○等3
    人，上訴人前所支付予被上訴人己○○等3人之款項乃係因
    被上訴人己○○等3人前來抗爭，上訴人本於敦親睦鄰所支
    付，與補償無涉；又系爭500、538地號土地並非全部不能耕
    作，尚有三分之二適耕，系爭第602-10地號土地屬於坡度陡
    峭不適耕作，並非因上訴人開發經營第一高爾夫球場所引起
    ，應將該不可歸責於上訴人之責任扣除等語，資為抗辯，並
    上訴聲明：(一)原判決不利於上訴人部分廢棄。(二)上開廢棄部
    分，被上訴人在第一審之訴及假執行之聲請均駁回。
三、本件不爭執事項：
  (一)上訴人開發經營設之第一高爾夫球場緊鄰被上訴人己○○、
    被上訴人戊○○○等5人之被繼承人許朝崇、被上訴人癸○
    ○等4人之被繼承人許丙順所共有之系爭土地。被上訴人己
    ○○等3人曾與上訴人就清理系爭土地一事訂立協議書。
  (二)被上訴人己○○等3人曾以上訴人前負責人曾俊財違反水土
    保持法向臺灣桃園地方法院檢察署提出告訴，經該署以91年
    度偵續字第14號不起訴處分確定在案。
  (三)上訴人於82至88年間陸續支付被上訴人己○○等3人共303萬
    2,536元，其等並分別立有收據。
  (四)桃園縣蘆竹鄉公所94年5月3日蘆鄉經字第0940009743號函（
    除關於坑子段貓尾崎小段602之10地號部分外）、94年7月20
    日蘆鄉經字第0940018534號函、桃園縣政府95年2月16日府
    水保字第0950044627號函為真正。上訴人曾於79年9月1日因
    休耕補貼款事宜發函予被上訴人己○○等3人。
四、被上訴人主張上訴人自76年間起，未經申請主管機關核准即
    陸續在緊臨系爭土地附近開發經營第一高爾夫球場，因未施
    作水土保持安全維護處理措施，致每逢下雨或颱風來襲即土
    石崩落，造成系爭土地遭大量土石埋沒，其餘未遭埋沒部分
    亦因水源遭切斷而迄今無法在系爭土地上耕作水稻，上訴人
    應依雙方之補償金約定及侵權行為之法律關係給付補償金（
    損害賠償）等語，雖為上訴人所否認，並以前開情詞置辯，
    惟查：
  (一)上訴人於76年間未經申請主管機關核准，亦未施作水土保持
    安全維護處理措施，即於坐落桃園縣蘆竹鄉○○段貓尾崎小
    段一帶山坡地興建高爾夫球場，造成系爭土地遭大量土石掩
    埋及切斷水源而無法耕作，於87年12月30日遭桃園縣政府處
    罰鍰6萬元並限期改善之事實，有桃園縣政府87府農保字第5
    02482號處分書可稽（原審卷187頁），且依桃園縣蘆竹鄉公
    所94年5月3日蘆鄉經字第0940009743號函記載：「1.坑子段
    貓尾崎小段432地號，因周邊設置高爾夫球場截斷原有灌溉
    水源，而導致無法耕作之條件。2.坑子段貓尾崎小段500地
    號，如圖標示區域已為上方土石滑落埋沒約三分之一無法耕
    作。3.坑子段貓尾崎小段538地號，如圖標示區域已為上方
    土石滑落埋沒約三分之一無法耕作。4.坑子段貓尾崎小段53
    7地號，如圖標示區域已為上方土石滑落埋沒無法耕作。5.
    坑子段貓尾崎小段602-10地號，如圖標示區域至勘查日上方
    土石仍有持續滑落之情形，本筆土地屬於坡度陡峭不適耕作
    」等語（原審卷92頁），可徵上訴人於山坡地興建第一高爾
    夫球場之行為，確實造成周邊系爭432、500、538、537等地
    號之部分土地遭土石滑落埋沒致無法復原耕作之情形。另佐
    以桃園縣政府87年12月29日八七府農保字第502482號函記載
    ：「貴公司（指上訴人）於蘆竹鄉○○段貓尾崎小段602-24
    地號等1筆山坡地範圍內之土地上（屬林口特定區）未經申
    請核准擅自未做妥水土保持安全維護處理措施致生水土流失
    ，違反水土保持法處罰鍰新台幣陸萬元整。茲檢送處分書及
    罰鍰繳納通知單（桃縣農保字第ABNO：000013號）各乙份，
    請於88年1月31日前逕向本府財政局繳納，並請依說明事項
    辦理改正」等語（原審卷56頁），及桃園縣山坡地保育利用
    管理查報與取締案件會勘紀錄記載：「一案由：未經申請核
    准擅自開挖整地。二會勘期間：87年12月7日上午10時。四
    會勘現況：(一)違規地點：蘆竹鄉○○段貓尾崎小段602-24地
    號。(二)行為人(三)所有權人：國盛育樂公司。(四)違規類別：１０
    其他山坡地開發或使用。(七)對鄰地影響：未做好坡面保護措
    施，致造成沖蝕、塌方。影響田地、房舍。妨礙排水或灌溉
    。影響水源涵養。五各單位意見：本案現場據當事人國盛育
    樂公司張志鵬先生稱：是因在10月份時瑞伯颱風大雨來時，
    造成崩塌流失至下方農田，他們也緊急僱工搶修做排水溝並
    在裸露地上種植小棵榕樹。現場雖然有做排水溝及種植小樹
    ，但仍然有裸露，請立即植生植草，確實做妥水土保持安全
    防護措施，並與下方民眾溝通協調，本案現場未做妥水土保
    持安全維護處理措施，致生水土流失，影響下方農田住宅」
    等語（原審卷57頁），暨桃園縣政府87年12月28日87府農保
    字第257297號水土保持會辦案件勘查紀錄單記載：「有關國
    盛育樂股份有限公司所開發之第一高爾夫球場於蘆竹鄉坑子
    村7鄰52號處周邊野溪邊坡有數處因排水問題而使坡面造成
    崩塌之現象於現場召集各相關人員共同會勘結論如后：一有
    關各相關球場周邊地主與球場之民事間互相協調之要求事項
    將由球場與地主間私下自行互相協商。... 」等語（原審卷
    58頁），足認被上訴人己○○等3人確曾於斯時與上訴人就
    第一高爾夫球場之開發案致周邊排水問題造成坡面崩塌之現
    象會商以謀解決之道。又依張志鵬之上開所述及上訴人與被
    上訴人己○○等3人於78年間所簽訂之協議書內容（原審卷1
    8-19頁），暨上訴人承諾比照各年度1、2期稻作休耕補償金
    再加2成按年補償被上訴人己○○等3人（詳下述），堪認被
    上訴人主張系爭土地原係種植水稻乙節，為可採信。另上訴
    人所興建之第一高爾夫球場現仍設置於該處，且經本院於96
    年9月17日至現場勘驗結果為：系爭土地有遭土石滑落埋沒
    之情形，目前均未種植水稻，其中432、537、602-10地號土
    地未種植任何作物，僅500、538地號土地零星種植蔬菜、果
    樹等情，有勘驗筆錄可稽（本院卷60頁），被上訴人主張上
    訴人開發經營第一高爾夫球場，因未施作水土保持安全維護
    處理措施，茲每逢下雨或颱風土石仍繼續崩落，致伊等迄今
    無法在系爭土地種植水稻之侵權行為事實，仍不間斷在發生
    當中，亦屬可採。按侵權行為如持續發生者，被害人之請求
    權亦不斷發生，則該請求權之消滅時效亦應不斷重新起算。
    因此連續性侵權行為，於侵害終止前，損害仍在繼續狀態中
    ，被害人無從知悉實際受損情形，自無法行使損害賠償請求
    權，其消滅時效自應俟損害之程度底定知悉後起算（最高法
    院96年度台上字第188號裁判參照），是上訴人抗辯被上訴
    人之侵權行為損害賠償請求權已罹於消滅時效，洵屬無據。
  (二)上訴人曾於78年間與被上訴人己○○等3人就系爭土地遭土
    石滑落埋沒乙事簽訂協議書，約定上訴人同意清理被上訴人
    己○○等3人所有系爭土地，以便被上訴人己○○等3人能復
    耕，且清理之程度應至被上訴人己○○等3人耕地原有石頭
    岸為準，並能供被上訴人己○○等3人耕作時行走，被上訴
    人己○○等3人耕地旁小溪岸邊，原有石頭岸者，應由上訴
    人負責砌石頭岸，原有土岸者，亦應由上訴負責修補好土岸
    ，其高設以被上訴人己○○等3人田地岸邊能安全穩固為原
    則，如再有損壞，上訴人應再負責修補完成，前述清理及修
    補工作，上訴人同意應儘速於78年底之前完成，且上訴人清
    理被上訴人己○○等3人之耕地後，應開闢耕作道路及灌溉
    水路，儘量以原來道路及水路為原則等情，有該協議書可證
    （原審卷18-19頁），益證上訴人確因開發經營第一高爾夫
    球場，未做好水土保持安全維護處理措施，每逢下雨或颱風
    即肇致土石滑落，埋沒系爭土地，造成被上訴人迄今無法使
    用系爭土地耕作水稻之損害。上訴人雖辯稱伊於82至88年間
    給付被上訴人己○○等3人之303萬2,536元係為敦親睦鄰而
    核發云云，然企業主不可能毫無緣由，僅為敦親睦鄰而自願
    每年提撥數十萬元之補償金（或補貼款）贈與被上訴人己○
    ○等3人？且若為敦親睦鄰，亦應係針對普遍性之鄰舍發放
    ，而非僅對特定之被上訴人己○○等3人發放？況若非因上
    訴人之上開行為致被上訴人己○○等3人無法耕作，則上訴
    人給付被上訴人己○○等3人之款項，又何須名為休耕補償
    金（或休耕補貼款）？上訴人此部分抗辯，顯與常理有違，
    不足採信。
  (三)按「因故意或過失，不法侵害他人之權利者，負損害賠償責
    任」、「違反保護他人之法律，致生損害於他人者，負賠償
    責任。但能證明其行為無過失者，不在此限」，民法第184
    條第1項前段及第2項分別定有明文；次按「下列地區之治理
    或經營、使用行為，應經調查規劃，依水土保持技術規範實
    施水土保持之處理與維護：五於山坡地或森林區內開發建築
    用地，或設置公園、墳墓、遊憩用地、運動場地或軍事訓練
    場、堆積土石、處理廢棄物或其他開挖整地」、「水土保持
    義務人於山坡地或森林區內從事下列行為，應先擬具水土保
    持計畫，送請主管機關核定，如屬依法應進行環境影響評估
    者，並應檢附環境影響評估審查結果一併送核：四開發建築
    用地、設置公園、墳墓、遊憩用地、運動場地或軍事訓練場
    、堆積土石、處理廢棄物或其他開挖整地」，水土保持法第
    8 條第1項第5款、第12條第1項第4款亦分別定有明文；再按
    「在山坡地為下列經營或使用，其土地之經營人、使用人或
    所有人，於其經營或使用範圍內，應實施水土保持之處理與
    維護︰六公園、森林遊樂區、遊憩用地、運動場地或軍事訓
    練場之開發或經營」、「山坡地之經營人、使用人或所有人
    應依主管機關規定之水土保持技術規範及期限，實施水土保
    持之處理與維護。前項實施水土保持之處理與維護，其期限
    最長不得超過3年；已完成水土保持處理後，應經常加以維
    護，保持良好之效果，如有損壞，應即搶修或重建」，山坡
    地保育利用條例第9條第6款、第12條第1項及第2項亦分別定
    有明文。查上訴人於76年間未經申請主管機關核准，亦未施
    作水土保持安全維護處理措施，即於坐落桃園縣蘆竹鄉○○
    段貓尾崎小段一帶山坡地興建高爾夫球場，造成系爭土地遭
    大量土石埋沒及切斷水源而無法耕作，且每逢下雨或颱風土
    石仍繼續崩落，造成被上訴人自76年間起即無法繼續於系爭
    土地上種植水稻等情，已如上述，上訴人顯有故意或過失不
    法侵害被上訴人使用收益系爭土地之權利，且上訴人未事先
    擬具水土保持計畫，送請主管機關核定，即於山坡地設置高
    爾夫球場等遊憩用地，興建完成後又未依水土保持技術規範
    實施水土保持之處理與維護，亦已違反上開水土保持法及山
    坡地保育利用條例之規定。而該等法律規定之目的除實施水
    土保持之處理與維護，以保育水土資源，涵養水源，減免災
    害，促進土地合理利用以外，尚有增進國民福祉，保障鄰近
    土地所有人不受水土保持不良或山坡地過度開發造成災害之
    目的，應屬保護他人之法律，是被上訴人依民法第184條第1
    項前段及第2項規定，請求上訴人賠償其所受之損害，應屬
    有據。
  (四)又按當事人已證明受有損害而不能證明其數額或證明顯有重
    大困難者，法院應審酌一切情況，依所得心證定其數額，民
    事訴訟法第222條第2項定有明文。被上訴人主張伊等所受損
    害為系爭土地無法依原來使用之方法種植水稻而減少之收入
    ，因實際損害金額計算不易，乃以上訴人與被上訴人己○○
    等3人所約定由上訴人比照各年度1、2期稻作休耕補償金再
    加2成按年補償被上訴人己○○等3人無法耕種水稻之損害等
    語，上訴人則辯稱伊未曾與被上訴人己○○等3人協議或承
    諾比照各年度1、2期稻作休耕補償金再加二成按年補償被上
    訴人己○○等3人，且系爭500、538地號土地並非全部不能
    耕作，尚有三分之二適耕，系爭602-10地號土地屬於坡度陡
    峭不適耕作，並非因伊開發經營第一高爾夫球場所引起，應
    將該不可歸責於伊之責任扣除云云。經查桃園縣蘆竹鄉公所
    94年5月3日蘆鄉經字第0940009743號函固記載系爭500、538
    地號土地因上方土石滑落埋沒約三分之一無法耕作，系爭60
    2-10地號土地屬於坡度陡峭不適耕作云云，然該函同時記載
    系爭602-10地號土地如圖標示區域至勘查日上方土石仍有持
    續滑落之情形，且參以(1)系爭500、538地號土地遭土石掩埋
    無法耕作之面積雖僅有三分之一，然上訴人未經申請核准，
    擅自在山坡地開發興建第一高爾夫球場，因未做好坡面保護
    措施，造成沖蝕、塌方，影響田地、房舍，妨礙排水、灌溉
    及水源涵養等，已如上述，而因水源缺乏所導致系爭土地無
    法耕作水稻係屬全面性，即其餘未遭埋沒部分亦因水源缺乏
    而無法種植水稻；(2)上訴人與被上訴人己○○等3人所簽訂
    之上開協議書約定：「一甲方（即上訴人）同意清理乙方（
    即被上訴人己○○等3人）所有耕地（土地座落抗子段貓尾
    崎小段432、500、537、538、602-10等地號），以便乙方能
    復耕」等語（原審卷18頁），並未將系爭602-10地號土地排
    除，亦未區分各筆土地之適耕性及實際受損情形；(3)被上訴
    人提出之82年至88年收據（原審卷20-34頁），其中記載「
    茲收到國盛育樂股份有限公司（第一高爾夫球場）所給付本
    人座落蘆竹鄉○○段休耕補貼款新台幣22萬9,500元整。立
    據人：許朝崇、許丙順。中華民國82年2月17日」等語（原
    審卷20頁）、「茲收到國盛育樂股份有限公司（第一高爾夫
    球場）給付本人座落於蘆竹鄉○○段500、537、538、602-1
    0地號等土地82年2期及83年1、2期休耕補貼款，計新台幣34
    萬4,250元正。立據人：許丙順、許朝崇。中華民國83年9月
    16日」等語（原審卷21頁）、「茲收到國盛育樂股份有限公
    司（第一高爾夫球場）給付本人座落於蘆竹鄉○○段432地
    號等土地，82年2期及83年1、2期休耕補貼款，計新台幣16
    萬2,000元正。立據人：己○○。中華民國83年9月16日」等
    語（原審卷29頁）；(4)上訴人於79年9月1日製發給被上訴人
    己○○等3人及訴外人許接興、許永定之信函載明「台端等
    所有位於蘆竹鄉○○段貓尾崎小段耕地79年度之休耕補貼款
    ，依照台端等與本公司78年元月間之協議，應比照78年度貳
    期休耕補貼款再加貳成補貼予台端等」等情（原審卷185-18
    6頁），足見上訴人與被上訴人己○○等3人間確已就系爭土
    地無法耕作所受之損害達成按年依各該年度1、2期稻作休耕
    補償金再加貳成以為損害賠償數額之協議，且雙方於協議時
    ，上訴人亦同意其願清理回復原狀之土地包括系爭602-10地
    號土地，並未明確區分各筆土地之適耕性及實際受損害內容
    ，而係由上訴人概括承諾系爭土地無法耕作所受損害之計算
    方式為按年依各該年度1、2期稻作休耕補償金再加貳成給付
    之，則上訴人應賠償被上訴人之數額，自應依雙方所約定之
    上開方式計算之，實難再詳細區分各筆土地遭土石掩埋之範
    圍，或是否因坡度陡峭而有不適耕作之情形。至系爭土地之
    休耕補償金究為若干，業經桃園縣蘆竹鄉公所以94年6月28
    日盧鄉經字第0940016502號函及桃園縣政府以94年6月30日
    府農務字第0940175205號函均覆稱系爭土地於82年迄今均未
    辦理休耕情事（原審卷118-119頁），是被上訴人欲證明系
    爭土地無法種植水稻所受實際損害金額，顯有重大困難（按
    原審曾送請臺灣省水土保持技師公會鑑定，因被上訴人無法
    預納高額鑑定費用致無法鑑定-原審卷201-202、207-208、2
    24-231頁），原審乃依上開規定審酌一切情況後，認以上訴
    人自82年起至88年止已給付與被上訴人己○○等3人之各年
    度休耕補償金數額（如原判決附表一所示）之均數（元以下
    四捨五入），計算被上訴人所得請求上訴人給付89年至93年
    之損害賠償數額如原判決附表二所示（按被上訴人戊○○○
    等5人、被上訴人癸○○等4人每年均數皆為11萬4,266元；
    另被上訴人己○○請求89、91、92年之損害賠償數額皆少於
    均數11萬8,827元，應以其請求之數額為準），應屬合理，
    且被上訴人亦肯認上開金額，上訴人所為上開抗辯，並不足
    採。
五、綜上所述，被上訴人依上訴人與被上訴人己○○等3人間之
    上開協議及侵權行為之法律關係，請求(一)上訴人應給付被上
    訴人戊○○○等5人57萬1,328元，及自94年起至回復原狀（
    按回復原狀指回復至能耕作水稻之狀態-本院卷100頁背面）
    之日止按年於每年7月1日給付被上訴人戊○○○等5人11萬4
    ,266 元。(二)上訴人應給付被上訴人癸○○等4人57萬1,328
    元，及自94年起至回復原狀（回復至能耕作水稻之狀態）之
    日止按年於每年7月1日給付被上訴人癸○○等4人11萬4,266
    元。(三)上訴人應給付被上訴人己○○54萬2,940元，及自94
    年起至回復原狀（回復至能耕作水稻之狀態）之日止按年於
    每年7月1日給付被上訴人己○○11萬8,827元部分，自屬應
    予准許。原審就上開應予准許部分，為上訴人敗訴之判決，
    核無違誤。上訴論旨指摘原判決此部分不當，求予廢棄改判
    ，為無理由。
六、兩造其餘之攻擊或防禦方法及未經援用之證據，經本院斟酌
    後，認為均不足以影響本判決之結果，自無逐一詳予論駁之
    必要，併此敘明。
七、據上論結，本件上訴為無理由，依民事訴訟法第449條第1項
    、第78條，判決如主文。
中    華    民    國    97    年    3     月    5     日
                    民事第十二庭
                        審判長法  官  陳駿璧
                              法  官  王麗莉
                              法  官  陳邦豪
正本係照原本作成。
如不服本判決，應於收受送達後20日內向本院提出上訴書狀，其
未表明上訴理由者，應於提出上訴後20日內向本院補提理由書狀
（均須按他造當事人之人數附繕本）上訴時應提出委任律師或具
有律師資格之人之委任狀；委任有律師資格者，另應附具律師資
格證書及釋明委任人與受任人有民事訴訟法第466條之1第1項但
書或第2項（詳附註）所定關係之釋明文書影本。
中    華    民    國    97    年    3     月    6     日
                              書記官  黃  愛
附註：
民事訴訟法第466條之1（第1項、第2項）：
對於第二審判決上訴，上訴人應委任律師為訴訟代理人。但上訴
人或其他法定代理人具有律師資格者，不在此限。
上訴人之配偶、三親等內之血親、二親等內之姻親，或上訴人為
法人、中央或地方機關時，其所屬專任人員具有律師資格並經法
院認為適當者，亦得為第三審訴訟代理人。


司法院資訊處製作；財團法人民間司法改革基金會備份。
